最高法院刑事判決　　　　　　　　　　　　　　　　九十一年度台上字第八三○號
　　上 訴 人　台灣高等法院台中分院檢察署檢察官
　　被　　告　甲○○
右上訴人因被告殺人案件，不服台灣高等法院台中分院中華民國九十年十二月十一日
第二審判決（九十年度上訴字第八００號，起訴案號：台灣台中地方法院檢察署八十
九年度偵字第五九七０號），提起上訴，本院判決如左：
    主  文
原判決撤銷，發回台灣高等法院台中分院。
    理  由
本件原判決撤銷第一審判決，改判仍依自首之規定，論處被告甲○○殺人罪刑，固非
無見。
惟按刑法第六十二條所謂自首，係以對於未發覺之罪投案而受裁判為要件，至其方式
雖不限自行投案，即託人代理自首或向非偵查機關請其轉達亦無不可，但須有向該管
司法機關自承犯罪而受裁判之事實，始生效力，若於犯罪後，僅向被害人或非有偵查
犯罪職務之公務員陳述自己犯罪之事實，而無受裁判之表示，即與自首之條件不符；
又所謂發覺，固非以有偵查犯罪權之機關或人員確知其人犯罪無誤為必要，而於對其
發生嫌疑時，即得謂已發覺。本件原判決係依據被告於犯罪後，以電話聯絡其居住於
台北縣三重市之大姊李瑞雲，告以：「姊姊幫我叫警察，我殺死了蔡伊容，我也要死
了，將我們葬在一起。」等語，而李瑞雲隨即以電話通知居住台中縣清水鎮之二妹婿
林長明，請林長明夫妻趕往現場，林長明於途中以行動電話向警方報案，並將被告送
醫後，趕回現場會同協助警方人員查證偵辦，轉達李瑞雲先前告知之前揭情事。及台
中市警察局第四分局協和派出所警員馬恩德證稱：「我們知道蔡伊容被殺，是甲○○
自己承認，然後我再寫職務報告的，我們在甲○○承認殺蔡伊容前，不知道誰殺了蔡
伊容，甲○○說了我們才知道。」等語，為認定被告行為符合自首要件之理由。然卷
查林長明、李瑞雲分別於民國八十九年四月十日、同月十一日在警訊時僅供稱接到電
話趕到現場，看到屋內之情形，蔡伊容身上數刀，身體冰冷已無生命跡象，被告尚有
氣息，將其送醫，及被告告以其將死，死後要將其與蔡伊容二人葬在一起等語而已（
見偵查卷第十三頁｜十五），均未提及被告承認其殺害蔡伊容，要求代理向警方自首
接受裁判之情。又按被告同年月十三日十二時始接受警訊承認其殺害蔡伊容之事實，
但依警員馬恩德於同年月十一日在第四分局協和派出所所作之職務報告，記載被告「
呈昏迷狀態，經注射清醒之類藥劑，有清醒但情緒反應激烈，約五分鐘後又呈現昏迷
狀態，直到現在精神狀態仍不穩定，以致無法製作筆錄。死者蔡伊容身中十七刀，明
顯有他殺之嫌，且據報案人林長明所稱到達時大門反鎖，需撞開房門始得進入，而甲
○○留有遺書四封，雖未言明有殺害死者蔡伊容，但依現場跡證應其所為無誤，……
」等語（見偵查卷第二十頁正反面），如果其職務報告無訛，則被告在警訊承認其殺
害蔡伊容之前，警方依現場跡證，對於蔡伊容係遭被告所殺害，已有合理之懷疑，證
人馬恩德證稱：「……我們在甲○○承認殺蔡伊容前，不知道誰殺了蔡伊容，甲○○
說了我們才知道。」之語，與其所作之職務報告，不免矛盾。凡此攸關法律之適用，
原審對於上開警訊筆錄及馬恩德之職務報告，未切實查明其實情，遽行判決依自首之
例為被告減輕其刑，仍不足以昭折服，而有未盡調查職責之違誤。檢察官上訴意旨執
此指摘原判決不當，非無理由，應認有撤銷發回更審之原因。
據上論結，應依刑事訴訟法第三百九十七條、第四百零一條，判決如主文。
中      華      民      國    九十一    年      二      月      七      日
                              最高法院刑事第九庭
                                  審判長法官  莊  登  照
                                        法官  洪  明  輝
                                        法官  黃  一  鑫
                                        法官  魏  新  和
                                        法官  林  秀  夫
      右正本證明與原本無異
                                              書  記  官
中      華      民      國    九十一    年      二      月     十九     日
